【裁判字號】    97,消債抗,154
【裁判日期】    980224
【裁判案由】    更生事件
【裁判全文】
臺灣板橋地方法院民事裁定           97年度消債抗字第154號
抗  告  人  甲○○
                        之14.
上列抗告人依消費者債務清理條例聲請更生事件事件，對於中華
民國97年9 月30日本院97年度消債更字第476 號裁定提起抗告，
本院裁定如下：
    主  文
抗告駁回。
抗告程序費用新台幣壹仟元由抗告人負擔。
    理  由
一、本件抗告意旨略以：
    (一)抗告人有不能清償債務之情事，目前債務總金額為新台幣
      （下同）4,965,288 元，消費者債務清理條例施行前，曾
      依照中華民國銀行公會會員辦理消費金融案件無擔保債務
      協商機制，與其最大債權金融機構中國信託商業銀行股份
      有限公司（下稱中國信託銀行）成立協商，雙方約定聲請
      人自民國95年7 月起，分80期、利率12.88%，每月清償
      24,139元直至全部清償為止。該協商成立係銀行人員不斷
      來電軟硬兼施告以如不接受協商條件，利率將回至19%-20
      % ，且催收電話不斷打至抗告人公司、家中及手機，致抗
      告人恐影響工作及家庭生活，別無選擇乃予同意。協商當
      時聲請人繳交房屋貸款僅須繳利息9,500 元，惟自96年6
      月起開始本利攤還須月付22,000元，且抗告人配偶為大陸
      人士並無工作證，雖於95年間打零工有收入可分擔聲請人
      家計，但於96年間其工作並不順利，找不到臨時工可以做
      ，故全部家計落在抗告人身上，如依每月薪轉收入約
      43,000元，即使抗告人不吃不喝也繳不起每月應支付之協
      商金額，只好靠向親友借貸來支付，有時親友之借貸來不
      及入帳，也得硬著頭皮、厚著臉向公司短期週轉來繳交協
      商金額，雖每月償還銀行之月付金如期還款，但抗告人民
      間債權開始增加，聲請人並未因而減少債權金額，反而加
      上利息後與日俱增，在無以為繼之下終於96年5 月間毀諾
      ，實具有不可歸責於己致履行顯有重大困難之事由。
    (二)原裁定無視抗告人每月須繳交房貸22,000元及配偶收入中
      斷之事實，認以抗告人每月薪資43,000元，扣除協商金額
      24,139元後，仍餘18,861元，可供一家3 口維持基本生活
      ，顯失公平。抗告人即便沒有房貸支出，亦須賃屋而居，
      租金亦須15,000元。又銀行公會提供個協商一致性方案，
      係在抗告人毀諾之後，並非抗告人不願與銀行公會再次協
      商以履債。
二、按債務人與金融機構協商成立者，不得聲請更生或清算，但
    因不可歸責於己之事由，致履行顯有重大困難者，不在此限
    ；本條例施行前，債務人依金融主管機關協調成立之中華民
    國銀行公會會員辦理消費金融案件無擔保債務協商機制與金
    融機構成立之協商，準用前項之規定，消費者債務清理條例
    第151 條第5 項、第6 項分別定有明文。蓋該債務清償方案
    係經債務人行使程式選擇權而與債權人締結之債務清理契約
    ，其即應受該契約之拘束，且消債條例更生之規範目的，係
    在維持債務人基本生活之情況下，於債務人之能力範圍內盡
    力清償債務，非謂債務人得任意利用債務清理程式減輕債務
    ，因此，為避免債務人針對已成立之協商方案任意毀諾，濫
    用更生或清算之債務清理程式，須債務人於協商成立後因不
    可歸責於己之事由，致其無法履行原定清償方案，始例外得
    依消債條例聲請更生或清算。又按聲請更生或清算不合程式
    或不備其他要件者，法院應以裁定駁回之，但其情形可以補
    正者，法院應定期間先命補正，消費者債務清理條例第8 條
    定有明文。
三、經查，抗告人前於民國95年間依金融主管機關協調成立之中
    華民國銀行公會會員辦理消費金融案件無擔保債務協商機制
    ，與最大債權金融機構中國信託商業銀行達成協商，協議自
    95年7 月起，分80期，利率12.88%，每期按月還款24,139元
    ，並抗告人於96年5 月間業已毀諾之事實，業據抗告人陳明
    ，並有協議書、無擔保債務還款計劃及財團法人金融聯合徵
    信中心之個人資料（信用報告）回覆書附於原審卷可稽。是
    抗告人向本院聲請更生，自須審究其是否有「不可歸責於己
    事由致履行顯有重大困難」之情事。經查，
    (一)抗告人雖主張協商之際係因銀行人員不斷來電，軟硬兼施
      ，或謂未達協商將恢復高額利率云云，致抗告人不得已僅
      能受迫接受等語，但就協商成立之際，係宥於銀行人員之
      言行催逼始被迫同意協商條件乙節，並未舉證以為證明，
      則其主張協商之際係受迫同意協商金額之主張，洵難採信
      。
    (二)抗告人95年度之所得為669,189 元，96年度之所得資料為
      681,570 元，此有95及96年度綜合所得稅各類所得資料清
      單2 份附於原審卷第41-42 頁可稽。換算平均每月薪資約
      為55,765元及56,797元。足見其協商成立前、後之收入甚
      為穩定，且有微幅增加，並無明顯變動。
    (三)抗告人主張其配偶於96年間收入中斷，致家庭經濟由其一
      人負擔，影響其償債能力云云，雖提出其配偶張玉95年度
      及96年度綜合所得稅各類所得資料清單2 份為證。惟抗告
      人95年度及96年度每月平均收入為55,765元及56,797元，
      有如前述，扣除每月應依協商條件清償之24,139元，亦尚
      餘約3 萬餘元得用以支應家庭生活所需。而抗告人與配偶
      僅須扶養1 名子女，以其居住於臺北縣中和市，依行政院
      主計處公佈之97年度臺灣省每人每月最低生活費用為
      9,829 元，該最低生活費用即包括食、衣、住、行等費用
      在內，且抗告人既已負債大於資產，本應較一般人更節約
      支出。上開扣除協商金額後之餘額顯足以支付其家庭食、
      衣、住、行等基本生活所需費用。是縱抗告人之配偶確有
      收入中斷情事，以抗告人之收入，亦有依協商履行之能力
      甚明。
    (四)抗告人雖又主張其房屋貸款原僅須每月繳付利息9,500 元
      ，自96年6 月起開始本利攤還須月付22 ,000 元，協商成
      立後有支出增加情事等語。惟查，抗告人與最大債權銀行
      成立協商之際，上開房屋貸款債務即已存在，業據抗告人
      陳明，則就房屋貸款自何時起應攤還本息乙節，應為抗告
      人於協商之際已得預見，抗告人自得將之列入協商金額是
      否逾其清償能力之評估，則於客觀事實並未有顯著變動之
      下，亦難認係協商成立之後有何情事變更致生履行有重大
      困難之情事。
    (五)又銀行公會針對95年度銀行公會協商案件已毀諾之客戶，
      業已決議可申請「個別協商一致性方案」，即由最大無擔
      保債權銀行依據前置協商清償方案之精神和原則，與債務
      人重新協商議訂符合債務人繳款能力之月付款金額，該方
      案最長為180 期，利率最低為0%。是抗告人如認該清償協
      議之利率、期數有調整之必要，俾利其清償，自得再向最
      大無擔保債權銀行申請協商，附此敘明。
四、綜上，抗告人固陳述協商條件之嚴苛，及該條件對抗告人之
    影響，惟抗告人前經協商時，其收入、支出情況與為本件毀
    諾時未有明顯變動，有如前述，在客觀事實未有顯著變動之
    下，協商金額是否逾抗告人之能力，核屬抗告人在協商時可
    得預見而據以評估可否履行協商條件之事實，與「不可歸責
    於己之事由致履行顯有重大困難」之要件不符。原裁定駁回
    抗告人更生之聲請，於法並無違誤。抗告意旨指摘原裁定為
    不當，求予廢棄云云，為無理由，應予駁回。
五、據上論結，本件抗告為無理由，依消費者債務清理條例第15
    條，民事訴訟法第495 條之1 第1 項、第449 條第1 項、第
    95條、第78條，裁定如主文。
中    華    民    國    98    年    2     月    24    日
                 民事第二庭   審判長法  官  蕭胤瑮
                                    法  官  鍾啟煌
                                    法  官  陳麗玲
上為正本係照原本作成
本件不得再抗告
中    華    民    國    98    年    2     月    24    日
                            書  記  官  吳俞玲


司法院資訊處製作；財團法人民間司法改革基金會備份。
